【裁判字號】    94,訴,168
【裁判日期】    950425
【裁判案由】    侵占等
【裁判全文】
臺灣屏東地方法院刑事判決               94年度訴字第168號
公  訴  人  臺灣屏東地方法院檢察署檢察官
被      告  丙○○
選任辯護人  邱芬凌律師
上列被告因侵占等案件，經檢察官提起公訴（93年度偵緝字第34
6 號），本院判決如下：
    主  文
丙○○意圖供行使之用，而偽造有價證券，處有期徒刑壹年捌月
。緩刑肆年。偽造之支票（付款人為臺灣銀行中庄分行、帳號03
3778、票號AM0000000 號）壹張及「簡景忠」印章壹枚均沒收。
    事  實
一、丙○○於民國92年8 月間某日，在屏東縣屏東市○○路與勝
    利路口其所經營之水果行內，拾獲庚○○所有之付款人為臺
    灣銀行中庄分行、帳號033778、票號AM0000000 號空白支票
    1 張，明知其已無清償能力，竟意圖為自己不法所有及意圖
    供行使之用之犯意，將上開空白支票侵占入己，而後於不詳
    時、地，利用不知情之刻印成人，偽造「簡景忠」印章1 枚
    ，未經庚○○之同意或授權，偽填發票日期92年9 月23日（
    原填載為92年8 月23日，後將月份變更為9 月）、金額新臺
    幣（下同）358,000 元，並在支票發票人欄、發票日期欄蓋
    上偽造之「簡景忠」印文各1 枚，足生損害於庚○○，之後
    即利用不知情之甲○○持該支票向丁○○調現借款，供作擔
    保而行使之，使丁○○陷於錯誤，而將160,000 元交付予甲○○，而甲○○卻將160,000 元侵占入己，未交付予丙○○
    。嗣於92年9 月2 日中午12時30分許，在屏東縣屏東市寶建
    醫院前，丁○○因另涉違反毒品危害防制條例案件，為警查
    獲，並扣得上開偽造支票，始循線查獲上情。
二、案經臺灣屏東地方法院檢察署檢察官自動檢舉偵查起訴。
    理  由
甲、證據能力部分：
    被告以外之人於審判外之言詞或書面陳述，除法律有規定者
    外，不得作為證據，刑事訴訟法第159 條固定有明文。惟被
    告以外之人於審判外之陳述，雖不符同法第159 條之1 至之
    4 規定，而經當事人於審判程序同意作為證據，法院審酌該
    言詞陳述或書面陳述作成時之情況，認為適當者，亦得為證
    據。又當事人、代理人或辯護人於法院調查證據時，知有第
    159 條第1 項不得為證據之情形，而未於言詞辯論終結前聲
    明異議者，視為有前項之同意，此據同法第159 條之5 規定
    甚明。證人庚○○、甲○○、丁○○於警詢、偵查中之證述
    固屬被告以外之人於審判外之陳述，然本案當事人、辯護人
    於本院調查證據時，就此證據能力問題並未聲明異議，且本
    院審酌上開筆錄作成時，較無人情施壓或干擾之情形，認為
    以之作為本案之證據核屬適當，依刑事訴訟法第159 條之5
    之規定，自得為證據。
乙、犯罪事實所憑之證據及理由：
一、訊之被告丙○○固坦承曾持有上開空白支票之事實，然矢口
    否認有侵占遺失物、偽造有價證券、詐欺等犯行，辯稱：92
    年8 月底左右，戊○○介紹一位年約35歲左右的男子，要把
    該男子所有福特牌的轎車賣給伊，當時伊已經跟該男子談好
    價錢為358,000 元，該男子說要先付訂金，但是伊兩人沒有
    簽契約，伊就拜託庚○○開1 張支票給該男子當作訂金，庚○○說拿空白票給該男子就好了，所以庚○○就撕了1 張支
    票給賣車的男子，到了當天晚上庚○○打電話告訴伊，賣車
    的男子將支票拿到當舖要借錢，叫伊打電話給賣車的男子，
    叫該男子將票拿回來，戊○○就去找賣車的男子，當天晚上
    8 、9 點賣車的男子就與戊○○一起將支票拿回來還給伊，
    伊看到支票上的金額記載358,000 元，印章是刻「簡景忠」
    的名字，當天晚上10點多左右，甲○○到伊店裡來，伊告訴
    甲○○這件事情，甲○○說要將支票拿去看，並約定隔天要
    將票還給伊，到了第2 天，伊向甲○○要支票的時候，甲○○就說支票不見了，伊就把這件事情告訴庚○○，後來庚○○就去報遺失云云。惟查：
  (一)上開支票係庚○○所遺失，被告並未曾因購買自小客車而向
    庚○○借用空白支票等情，業據證人庚○○於警詢、偵查及
    本院審理時證述甚詳。且證人庚○○復證稱：伊借給丙○○
    的支票都會記載金額，而且由丙○○在支票存根上簽名，不
    曾借給丙○○空白支票等語，並提出支票存根4 份為憑（本
    院卷第86、106 頁）。徵之證人庚○○所提出之4 份支票存
    根，票號AM0000000 、AM0000000 、AM0000000 號支票存根
    上均記載金額，並有「丙○○」之署名，而票號AM0000000
    號（即本件偽造支票）支票存根則為空白；且被告對於證人
    庚○○證述在支票上存根上簽名一事，亦不否認；再經本院
    比對上開支票存根「丙○○」署名與被告於本院準備程序筆
    錄署名字跡，其字型、運筆習慣、施力轉折等均相同，是證
    人庚○○證述上開支票為其所遺失等語，即非無據，應堪採
    信。
  (二)又證人戊○○於本院審理時證稱：92年8 月底，丙○○並未
    告知伊要買車，伊不曾介紹他人出售自小客車予丙○○，伊
    沒見過庚○○開支票給丙○○，也不曾去當鋪拿回支票等語
    （本院卷第120 至121 頁），核與證人庚○○證述情節一致
    ，應堪採信。雖被告另辯稱：當時乙○○亦在場，乙○○知
    悉伊買車交付空白支票一事云云，然證人乙○○於本院審理
    時證稱：伊不知道戊○○有介紹丙○○買車的事，也不知道
    丙○○與庚○○之間借支票的事等語（本院卷第88、168 至
    169 頁）。是被告所辯顯然無據，已難採信。
  (三)再上開支票係被告交付不知情之甲○○，請甲○○代為調現
    借款，甲○○遂向丁○○調現，丁○○不知上開支票係庚○○遺失而遭人偽造之支票，遂答應借予160,000 元等情，已
    據證人甲○○、丁○○於偵查及本院審理時證述甚詳（93年
    度偵字第821 號卷第16、17頁、本院卷第93至97頁），互核
    一致。雖證人甲○○另證稱：丁○○有答應要借錢，但是伊
    還沒拿到錢，丁○○就被警察查獲云云，然證人丁○○於收
    受上開支票時，已將160,000 元現金交付甲○○之事實，業
    據證人丁○○證述在卷。而依一般社會以支票調現交易常情
    ，借貸人所交付之支票係供擔保之用，倘未取得調現借貸之
    金額，不會將支票交付貸與人。本件上開支票既已為證人丁○○所持有，衡諸常情，證人丁○○應已將160,000 元交付
    予甲○○，是證人甲○○證稱未收到錢云云，核與常情不符
    ，尚難採信。證人丁○○既已將160,000 元交付予甲○○，
    被告詐欺取財部分即為既遂，雖甲○○未將160,000 元交付
    被告，然此僅為被告與甲○○間之債權債務糾紛，與詐欺取
    財犯罪之既遂無涉，併此敘明。
  (四)證人即被告之妻證人己○○雖證稱：當時丙○○要買車，戊○○介紹賣車之人，丙○○向庚○○借空白支票，後來當天
    晚上庚○○打電話說支票在當舖，丙○○就打電話給戊○○
    取回支票，甲○○說要把這張支票拿去看，第2 天甲○○說
    票不見了云云，與被告所辯相同。然查：
  1.92年間被告之經濟狀況不佳，需要借錢週轉等情，業據證人
    甲○○、戊○○、乙○○等人證述在卷（本院卷第93、120
    、169 頁）。再依據被告供述及證人己○○稱：向庚○○借
    空白支票當天，庚○○向丙○○借錢，是己○○以信用卡預
    借現金20,000元，轉借予庚○○等語，足認被告當時經濟狀
    況不佳。另質以被告及證人己○○如何支付車款358,000 元
    ，證人己○○證稱：「（依據你先前所述，你當時經濟已經
    不好，你如何支付購車價格？）那時我想如果我不夠錢，可
    以回娘家借錢。」云云（本院卷第92頁），被告則供稱：「
    （你何時要過戶？）支票給他那天簽約的，第二天就要交錢
    辦理過戶。」、「（你要如何付車款？）因為戊○○欠我錢
    ，我想要向他要錢來付車款。我當時已經跟戊○○說好的，
    所以這筆錢是戊○○會出。」云云，被告供述與證人己○○
    證述，顯然不一。且倘車款是被告與戊○○談妥，由戊○○
    支付，而售車之人亦由戊○○介紹，定金為何不是戊○○支
    付，被告又何須向庚○○借空白支票充當定金？足認被告並
    無資力購車。是被告當時經濟狀況不佳，並無資力購車，故
    被告供述及證人己○○證述經由戊○○介紹購車云云，顯屬
    不實。
  2.又被告未持有任何汽車買賣文件、車籍資料，且對於售車之
    人之年籍資料、所屬公司、名片等均付之闕如一情，並據被
    告供述、證人己○○證述甚詳。倘被告已與售車之人談妥價
    金，並約定第2 天辦理過戶，衡情被告豈有完全無上開文件
    、資料之理？被告又何須交付空白支票充當定金？故被告供
    述、證人己○○證述向庚○○借空白支票充當購車定金云云
    ，因與一般中古車買賣交易常情背離，實難採信。
  3.上開支票僅係1 張普通支票，觀看一眼即可明瞭支票之全部
    記載情形，縱被告曾告知甲○○上開支票遭人偽造，甲○○
    亦無須向被告將上開支票借回觀看一夜。是被告供述及證人
    己○○證述甲○○借看上開支票後，第2 天就稱支票遺失云
    云，亦背離常情，不足採信。
  (五)辯護人另辯稱：被告與庚○○為熟悉友人，倘上開支票是被
    告所偽造，支票上之印章即不可能刻錯為「簡景忠」云云。
    。惟被告經常向庚○○借用支票之事實，業據被告供述、證
    人庚○○、己○○證在卷。足認被告經常使用支票，故其對
    支票之退票理由及效果，應知之甚詳。倘上開支票之發票人
    印章錯誤，則該次退票理由即為「發票人印章不符」，而不
    列入退票紀錄，亦得避免庚○○懷疑係被告所為，而掩飾其
    偽造支票之犯行。是被告刻印時故意誤刻為「簡景忠」，亦
    與事理常情不相違背，故實難以此為被告有利之認定。
  (六)綜上所述，被告所辯顯係卸責之詞，不足採信，本件事證明
    確，被告所為偽造有價證券等犯行，堪以認定。
二、核被告丙○○所為，係犯刑法第337 條侵占遺失物罪、第20
    1 條偽造有價證券罪、第339 條第1 項詐欺取財罪。被告利
    用不知情之成年人偽造「簡景忠」印章，及利用不知情之甲○○向丁○○詐取160,000 元，均為間接正犯。被告偽造印
    章、印文之行為，為偽造有價證券之部分行為，行使偽造有
    價證券之低度行為復為偽造之高度行為所吸收，均不另論罪
    。被告所犯上開侵占遺失物罪、偽造有價證券罪、詐欺取財
    罪等3 罪間，有方法結果之裁判上一罪之牽連關係，應從一
    重依偽造有價證券罪處斷。被告所犯刑法第339 條詐欺取財
    罪，起訴書雖未敘及，然與前開侵占遺失物罪、偽造有價證
    券罪間，有裁判上一罪之牽連關係，為起訴效力所及，本院
    自應一併審理。此外，偽造有價證券罪之法定最低刑為三年
    以上有期徒刑，考其立法意旨在維護市場秩序，保障交易信
    用，然本件被告偽造庚○○之支票1 張，係為調現借貸之用
    ，被告一時思慮不周，以致誤蹈法網，然其金額非鉅，本院
    認若處被告法定最低度刑責，仍嫌過重，客觀上足以引起一
    般之同情，爰依刑法第59條規定，酌減輕其刑。茲審酌被告
    之素行良好，並無前科，犯後否認犯行之態度等一切情狀，
    量處如主文所示之刑。又被告前未曾受有期徒刑以上刑之宣
    告，有臺灣高等法院被告前案紀錄表可徵，因一時失慮致罹
    刑典，信其經此論罪科刑之教訓，應知警惕而無再犯之虞，
    本院認前開對其宣告之刑以暫不執行為適當，併予宣告緩刑
    4 年，用啟自新。偽造之支票（付款人為臺灣銀行中庄分行
    、帳號033778、票號AM0000000 號）1 張，應依刑法第205
    條之規定，不問屬於被告與否，宣告沒收。偽造「簡景忠」
    印章1 枚，雖未扣案，然不能證明業已滅失，仍應依刑法第
    219 條之規定，不問屬於被告與否，宣告沒收。至上開支票
    上偽造之「簡景忠」印文2 枚，因就支票部分已經沒收而包
    括在內，毋庸重為沒收之宣告（最高法院63年度台上字第27
    07號判例參照）。
據上論斷，應依刑事訴訟法第299 條第1 項前段，刑法第337 條
、第201 條第1 項、第339 條第1 項、第55條、第59條、第74條
第1 款、第205 條、第219 條，罰金罰鍰提高標準條例第1 條前
段，判決如主文。
本案經檢察官鄭伊鈞到庭執行職務。
中    華    民    國    95    年    4     月    25    日
                  刑事第五庭    審判長法  官   石家禎
                                      法  官   李宜娟
                                      法  官   楊文廣
以上正本證明與原本無異。
如不服本判決應於收受本判決送達後十日內向本院提出上訴書狀
，其未敘述上訴理由者，並得於提起上訴後十日內向本院補提理
由書狀（均須按他造當事人之人數附繕本）「切勿逕送上級法院
」
中    華    民    國    95    年    4     月    25    日
                                      書記官  林志憲
附錄本案論罪科刑法條全文
刑法第201條第1項：
意圖供行使之用，而偽造、變造公債票、公司股票或其他有價證
券者，處三年以上十年以下有期徒刑，得併科三千元以下罰金。
刑法第339 條第1項
意圖為自己或第三人不法之所有，以詐術使人將本人或第三人之
物交付者，處五年以下有期徒刑、拘役或科或併科一千元以下罰
金。
刑法第337條
意圖為自己或第三人不法之所有，而侵占遺失物、漂流物或其他
離本人所持有之物者，處500 元以下罰金。


司法院資訊處製作；財團法人民間司法改革基金會備份。
